ACORDAO-COMPLETO-2517456

ACÓRDÃO 1291/2022 ATA 7/2022 - SEGUNDA CÂMARA

VISTOS, relatados e discutidos estes embargos de declaração opostos por Adalberto Alencar, Danillo Galvão Peixoto Filho e Fundação Cultural Educacional Popular em Defesa do Meio Ambiente contra o Acórdão 10503/2021-TCU-Segunda Câmara, por meio do qual o Tribunal julgou irregulares suas contas, imputou-lhes débito e aplicou multas individuais;
ACORDAM os Ministros do Tribunal de Contas da União, reunidos em Sessão da Segunda Câmara, diante das razões expostas pelo Relator, em: 
9.1. com fundamento nos arts. 32, inciso II, e 34 da Lei 8.443/1992, conhecer e rejeitar os presentes embargos de declaração;
9.2. dar ciência deste acórdão aos embargantes.

Embargos de declaração opostos contra o Acórdão 10503/2021-TCU-Segunda Câmara.

Segunda Câmara

Ministério da Agricultura, Pecuária e Abastecimento.

3. Recorrentes: Adalberto Alencar (XXX.220.023-XX); Fundação Cultural Educacional Popular em Defesa do Meio Ambiente (23.707.250/0001-61); Danillo Galvão Peixoto Filho (XXX.239.165-XX).

13.1. Ministros presentes: Antonio Anastasia (na Presidência) e Bruno Dantas (Relator).
13.2. Ministro-Substituto convocado: André Luís de Carvalho.

BRUNO DANTAS

Ministro Bruno Dantas.

Trata-se de embargos de declaração opostos por Adalberto Alencar (peça 113) , Danillo Galvão Peixoto Filho (peça 118) e Fundação Cultural Educacional Popular em Defesa do Meio Ambiente (peça 115) contra o Acórdão 10503/2021-TCU-Segunda Câmara, por meio do qual o Tribunal julgou irregulares suas contas, imputou-lhes débito e aplicou multa individual. 
Cientes do teor do Acórdão 10503/2021-TCU-Segunda Câmara em 13/10/2021 (peças 123, 124 e 125) os recorrentes opuseram os presentes embargos em 24/10/2021.
Nesta oportunidade, os embargantes alegam, em peças de igual teor, que a deliberação recorrida estaria eivada de omissão e obscuridade ao desconsiderar que após a juntada do relatório da Caixa Econômica Federal não foi dada oportunidade de contraditório, o que caracterizaria cerceamento de defesa. 
Adicionalmente, alegam que o acórdão não identifica as despesas não comprovadas e os valores rejeitados de contrapartida, o que inviabilizaria a defesa. 
Os recorrentes finalizam os expedientes com o seguinte pedido comum:
"DIANTE DO EXPOSTO, requer a Vossa Excelência que sejam os presentes embargos declaratórios recebidos, por tempestivos, e providos, para que sejam supridas a omissão e a obscuridade apontadas, e, consequentemente complementado o julgado, especialmente, para o fim de, em face do efeito modificativo de que se revestem os presentes embargos, modificar o v. acórdão de fls., para o fim de julgar regulares, sem qualquer ressalva, ou, sucessivamente, anular o v. acórdão para o fim de reabrir o prazo para manifestação dos embargantes quanto ao relatório da Caixa Econômica, que, sem audiência das partes, lastreou a decisão ora embargada."
É o relatório.

Maria Erivânia Pereira Buriti (23261/OAB-CE), representando Adalberto Alencar, Fundação Cultural Educacional Popular em Defesa do Meio Ambiente e Danillo Galvão Peixoto Filho.

Subprocurador-Geral Paulo Soares Bugarin.

TOMADA DE CONTAS ESPECIAL. CONTRATO DE REPASSE. MINISTÉRIO DO DESENVOLVIMENTO AGRÁRIO. ASSISTÊNCIA TÉCNICA E EXTENSÃO FLORESTAL EM MUNICÍPIOS DO CEARÁ. COMPROVAÇÃO PARCIAL DAS DESPESAS. CITAÇÃO. DÉBITO. MULTA. EMBARGOS DE DECLARAÇÃO. AUSÊNCIA DE CONTRADIÇÃO, OBSCURIDADE OU OMISSÃO. CONHECIMENTO E REJEIÇÃO.

TOMADA DE CONTAS ESPECIAL (TCE)

Secretaria de Controle Externo de Tomada de Contas Especial (SecexTCE).

Trata-se de embargos de declaração opostos por Adalberto Alencar, Danillo Galvão Peixoto Filho e Fundação Cultural Educacional Popular em Defesa do Meio Ambiente contra o Acórdão 10503/2021-TCU-Segunda Câmara, por meio do qual o Tribunal julgou irregulares suas contas, imputou-lhes débito e aplicou multas individuais. 
A tomada de contas especial foi originalmente autuada em razão da apresentação parcial da prestação de contas dos recursos do Contrato de Repasse 0200052-56/2006/MDA/CAIXA - Siafi 572159, que tinha por objeto assistência técnica e extensão florestal aos agricultores familiares e capacitação de agentes de desenvolvimento ecológico em diversos municípios do estado do Ceará.
Os responsáveis opuseram os presentes embargos em 24/10/2021 (peças 113, 115 e 118) , tempestivamente, alegando que a deliberação recorrida estaria eivada de omissão e obscuridade ao desconsiderar que após a juntada do relatório da Caixa Econômica Federal não foi dada oportunidade de contraditório, o que caracterizaria cerceamento de defesa. 
Adicionalmente, alegam que o acórdão não identifica as despesas não comprovadas e os valores rejeitados de contrapartida, o que inviabilizaria a defesa. 
Satisfeitos os requisitos atinentes à espécie, os presentes embargos devem ser conhecidos, com fundamento nos arts. 32, inciso II, e 34 da Lei 8.443/1992. 
Inicialmente, acerca da natureza dos embargos declaratórios, julgo relevante transcrever o seguinte excerto do Acórdão 1218/2015-TCU-Plenário: 
"Antes de tratar especificamente dos argumentos trazidos pelos embargantes, lembro que essa espécie recursal, cujo objetivo é sanar eventuais omissões, obscuridades ou contradições, não deve ser manejada para rediscussão de mérito, o que representa, na prática, a possibilidade de repetição de um mesmo recurso, ferindo os princípios da singularidade, da isonomia e da celeridade processual. Os embargos declaratórios devem ter como fundamentação a obscuridade (falta de clareza na redação do julgado) , contradição (existência de proposições inconciliáveis entre si) e omissão (falta de pronunciamento judicial sobre matéria que deveria ter sido apreciada pelo juiz) ." 
No tocante a ausência de oportunidade de contraditório após a juntada do relatório da Caixa, não vislumbro a omissão ventilada. 
Para saneamento do processo, foi realizada diligência à Caixa em 14/07/2020 (peça 54) . As informações enviadas (peça 64) subsidiaram a instrução da Secretaria especializada que concluiu pela citação dos responsáveis, oportunidade em que foi devidamente garantido aos embargantes o direito de defesa. 
Quanto à identificação das despesas não comprovadas e dos valores rejeitados de contrapartida, embora os recorrentes tenham aludido a uma suposta obscuridade atinente à deliberação embargada, não há dificuldade no entendimento da deliberação que torne incompreensível a manifestação do Tribunal. 
Os débitos imputados aos responsáveis estão discriminados no relatório que integra a decisão embargada (peça 97) e referem-se aos valores impugnados pelo tomador de contas uma vez que os responsáveis não demonstraram o nexo causal entre os recursos recebidos da União e as despesas realizadas. 
Em verdade, ficou claro que os argumentos apresentados consistem em tentativa de rediscutir o mérito da matéria decidida por este Colegiado. Contudo, tal finalidade é incabível na espécie recursal eleita, a qual é via estreita destinada tão somente a integrar ou esclarecer a decisão impugnada. Se os embargantes querem demonstrar seu inconformismo com o resultado do julgamento e reinstalar a discussão jurídica já apreciada pelo Tribunal, deverão fazê-lo pelas vias recursais adequadas, pois extrapola os limites dos embargos de declaração o rejulgamento da causa. 
De tal modo que, inexistindo contradições, obscuridades, omissões, e não havendo sido identificados outros vícios a serem sanados na deliberação atacada, devem ser rejeitados os presentes embargos. 
Ante o exposto, voto por que o Tribunal adote o Acórdão que ora submeto à deliberação deste Colegiado. 
TCU, Sala das Sessões, em 22 de março de 2022.
Ministro BRUNO DANTAS 
Relator